---
title: "Modelo de oferta de pescado"
output: html_document
---

```{r setup, include=FALSE}
knitr::opts_chunk$set(
  echo = TRUE,
  message = FALSE,
  warning = FALSE
)
```

## Objetivo

Analisar as características da oferta do pescado no litoral de São Paulo, no período 2008-2019 propondo um modelo econométrico.

## Metodologia

 * Revisão bibliográfica sobre modelos econométricos de oferta de bens.
 * Regressão de quantidades e preços do pescado.
 
## Justificativa

Compreender a oferta do pescado no estado de São Paulo sob uma perspectiva econométrica e quantitativa.

## Revisão bibliográfica

A oferta de um bem é resultado da tomada de decisão de seu produtor em relação à quantidade produzida a um determinado nível de preço deste bem. Essa decisão é feita com base nos custos e tecnologia usada para produção.

Na oferta de mercado reflete a quantidade de bens que todos os produtores de um mercado estão dispostos a produzir e vender ao preço de mercado.

Em geral, a relação entre quantidade ofertada e preço de um bem é positiva. Um produtor é incentivado a produzir mais de seu bem uma vez que preços maiores proporcionam maiores rendimentos. Além dos custos e técnologias já citados, outros fatores como tributação/subsídio e sazonalidade também são importantes para determinação da quantidade ofetada de um bem.

## Modelo teórico

A teoria da oferta expressa a quantidade de um bem ofertada em função de seu preço.

$$Q_{pescado} = f(P_{pescado})$$

Em que $Q$ é a quantidade e $P$ é o preço do *quilo* do pescado em um dado período de tempo.

## Modelo econométrico

A proposta de modelagem econométrica da oferta de pescado  no período 2008-2019 é feita por meio do método de Mínimos Quadrados Ordinários (MQO), onde através da minimização dos quadrados dos resíduos se obtém a variância dos dados. O modelo é logaritmizado para obtenção do coeficiente de elasticidade.

$$\ln{Q_{pescado}} = \beta_{1} + \beta_{2} * \ln{P_{pescado}} + u$$

Onde $\ln{Q_{pescado}}$ é a variável dependente, $\ln{P_{pescado}}$ a explicativa. $\beta$ são os parâmetros do modelo e $u$ é o termo de erro aleatório. Segundo Gujarati (2000) os termos de erro aleatório $u$ devem seguir o os pressupostos:
 
  * $E(u \mid x) = 0$;
  * Homocedasticidade ($Var(u \mid X) = \sigma^{2}$ constante);
  * Ausência de correlação ($Cor(u_i, u_j) = 0 \;\;\;\; \forall \; i \ne j$) e 
  * $Cov(u_i \mid X_i) = 0$.

O coeficiente de determinação $R^2$ mede o ajustamento da equação de regressão aos dados amostrais e varia entre $0$ e $1$. Com ele busca-se compreender a proporção da variação da variável dependente $Y$ que é explocado pelos regressores $X$. O coeficiente de determinação $R^2$ ajustado mede a aderencia do modelo em relação aos dados considerando o número de variáveis e o tamanho da amostra.

A estatística $F$ testa se as variáveis explicativas $X$ do modelo tem, de fato, efeito sobre a variável dependente $Y$. Sob hipótese nula ($H_0$) nenhum dos regressores $X$ afeta a variável dependente $Y$. Na hipótese alternativa ($H_1$), pelo menos um dos regressores são relevantes para explicar $Y$ sob o grau de liberdade e nível de significãncia adequado. Para cada variável, isoladamente, um teste $t$ de *student* é realizado com níveis de significância ($p-value$) de 1\%, 5\% e 10\%.

### Elasticidade da oferta

A elasticidade-preço da oferta é um indicador de sensibilidade da quantidade ofertada em relação às variações nos preços de um bem. Ela mede a variação na quantidade da oferta que ocorre quando há uma variação no preço de venda de um bem. Uma curva de oferta pode ser considerada mais inelástica quanto menor for o impacto das variações de preço sobre a quantidade ofertada deste bem.

### Dados

Os dados utilizados são do Propesq.

```{r}
library(tidyverse)
library(kableExtra)

propesq <- "../data/propesq.rds" %>% read_rds()

corvina <- propesq %>%
  filter(valor_estimado > 0 & pescado == "Corvina") %>%
  mutate(preco = valor_estimado / qtd_descargas)

corvina
```

```{r}
corvina %>%
  filter(ano > 2007) %>%
  ggplot() +
  geom_boxplot(aes(x = factor(ano), y = preco/10, color = factor(ano)), show.legend = F) +
  scale_y_log10() +
  theme(axis.text.x = element_text(angle = 90, vjust = .5, hjust = .5))
```


```{r}
corvina %>%
  filter(ano > 2007) %>%
  ggplot() +
  geom_jitter(aes(x = factor(mes), y = preco/10), show.legend = F, alpha=.1) +
  geom_point(data = corvina %>% filter(ano > 2007) %>% group_by(mes) %>% summarise(preco_medio = mean(preco/10)),
             aes(x = factor(mes), y = preco_medio),
             color = "red", size = 3) +
  scale_y_log10() +
  theme(axis.text.x = element_text(angle = 90, vjust = .5, hjust = .5))
```


```{r}
corvina %>%
  ggplot() +
  geom_smooth(aes(x = preco/10, y = kg/100), method = 'lm') +
  geom_point(aes(x = preco/10, y = kg/100), alpha = .3, show.legend = F) +
  scale_x_log10() +
  scale_y_log10()
```


```{r}
corvina %>% mutate(preco2 = valor_estimado / kg) %>%
    ggplot() +
  geom_smooth(aes(x = preco2/10, y = kg/100), method = 'lm') +
  geom_point(aes(x = preco2/10, y = kg/100), alpha = .3, show.legend = F) +
  scale_x_log10() +
  scale_y_log10()
```

```{r}
glimpse(corvina)
```

