---
title: "Modelo de oferta de pescado"
output: github_document
---

```{r setup, include=FALSE}
knitr::opts_chunk$set(
  echo = TRUE,
  message = FALSE,
  warning = FALSE
)
```

## Objetivo

Analisar as características da oferta do pescado no litoral de São Paulo, no período 2008-2019 propondo um modelo econométrico.

## Metodologia

 * Revisão bibliográfica sobre modelos econométricos de oferta de bens.
 * Regressão de quantidades e preços do pescado.
 
## Justificativa

Compreender a oferta do pescado no estado de São Paulo sob uma perspectiva econométrica e quantitativa.

## Revisão bibliográfica

A oferta de um bem é resultado da tomada de decisão de seu produtor em relação à quantidade produzida a um determinado nível de preço deste bem. Essa decisão é feita com base nos custos e tecnologia usada para produção.

Na oferta de mercado reflete a quantidade de bens que todos os produtores de um mercado estão dispostos a produzir e vender ao preço de mercado.

Em geral, a relação entre quantidade ofertada e preço de um bem é positiva. Um produtor é incentivado a produzir mais de seu bem uma vez que preços maiores proporcionam maiores rendimentos. Além dos custos e técnologias já citados, outros fatores como tributação/subsídio e sazonalidade também são importantes para determinação da quantidade ofetada de um bem.

## Modelo teórico

A teoria da oferta expressa a quantidade de um bem ofertada em função de seu preço.

$$Q_{pescado} = f(P_{pescado})$$

Em que $Q$ é a quantidade e $P$ é o preço do *quilo* do pescado em um dado período de tempo.

## Modelo econométrico

A proposta de modelagem econométrica da oferta de pescado  no período 2008-2019 é feita por meio do método de Mínimos Quadrados Ordinários (MQO), onde através da minimização dos quadrados dos resíduos se obtém a variância dos dados. O modelo é logaritmizado para obtenção do coeficiente de elasticidade.

$$\ln{Q_{pescado}} = \beta_{1} + \beta_{2} * \ln{P_{pescado}} + u$$

Onde $\ln{Q_{pescado}}$ é a variável dependente, $\ln{P_{pescado}}$ a explicativa. $\beta$ são os parâmetros do modelo e $u$ é o termo de erro aleatório. Segundo Gujarati (2000) os termos de erro aleatório $u$ devem seguir o os pressupostos:
 
  * $E(u \mid x) = 0$;
  * Homocedasticidade ($Var(u \mid X) = \sigma^{2}$ constante);
  * Ausência de correlação ($Cor(u_i, u_j) = 0 \;\;\;\; \forall \; i \ne j$) e 
  * $Cov(u_i \mid X_i) = 0$.

O coeficiente de determinação $R^2$ mede o ajustamento da equação de regressão aos dados amostrais e varia entre $0$ e $1$. Com ele busca-se compreender a proporção da variação da variável dependente $Y$ que é explocado pelos regressores $X$. O coeficiente de determinação $R^2$ ajustado mede a aderencia do modelo em relação aos dados considerando o número de variáveis e o tamanho da amostra.

A estatística $F$ testa se as variáveis explicativas $X$ do modelo tem, de fato, efeito sobre a variável dependente $Y$. Sob hipótese nula ($H_0$) nenhum dos regressores $X$ afeta a variável dependente $Y$. Na hipótese alternativa ($H_1$), pelo menos um dos regressores são relevantes para explicar $Y$ sob o grau de liberdade e nível de significãncia adequado. Para cada variável, isoladamente, um teste $t$ de *student* é realizado com níveis de significância ($p-value$) de 1\%, 5\% e 10\%.

### Elasticidade da oferta

A elasticidade-preço da oferta é um indicador de sensibilidade da quantidade ofertada em relação às variações nos preços de um bem. Ela mede a variação na quantidade da oferta que ocorre quando há uma variação no preço de venda de um bem. Uma curva de oferta pode ser considerada mais inelástica quanto menor for o impacto das variações de preço sobre a quantidade ofertada deste bem.

### Dados

Os dados utilizados são do Propesq.

<details>
    <summary>
    Ver Código
    </summary>

```{r}
library(tidyverse)
library(kableExtra)

propesq <- "../data/propesq.rds" %>% read_rds()

corvina <- propesq %>% 
  filter(valor_estimado > 0 & pescado == "Corvina" & ano > 2007)

qtd <- corvina %>% 
  #filter(ano > 2015) %>% 
  group_by(pescado, periodo) %>%
  mutate(kg = sum(kg)) %>%
  ggplot() +
  geom_line(aes(x=periodo, y=kg/1000), color = "darkblue") +
  labs(y = "",
       x="",
       title = "Produção (ton.)") +
  scale_x_date(date_breaks = "1 year", date_labels = "%Y") +
  scale_y_continuous(breaks = seq(0,500, 100),
                     labels = paste0(seq(0,500, 100),"t"),
                     limits = c(0,500)) +
  theme_bw()


kg <- corvina %>% 
  #filter(ano > 2015) %>% 
  group_by(pescado, periodo) %>%
  mutate(kg = sum(kg))

rt <- corvina %>% 
  #filter(ano > 2015) %>% 
  group_by(pescado, periodo) %>%
  mutate(valor_estimado = sum(valor_estimado)) %>%
  ggplot() +
  geom_line(aes(x=periodo, y=valor_estimado/1000), color = "darkred") +
  labs(y = "",
       x="",
       title = "Valor estimado (R$)") +
  scale_x_date(date_breaks = "1 year", date_labels = "%Y") +
  scale_y_continuous(breaks = seq(0,2000, 250),
                     labels = paste0("R$", seq(0,2000, 250)),
                     limits = c(0,2000)) +
  theme_bw()

preco <- corvina %>%
  group_by(pescado, periodo) %>%
  mutate(valor_estimado = sum(valor_estimado),
         kg = sum(kg),
         preco = valor_estimado / kg) %>%
  ggplot() +
  geom_line(aes(x = periodo, y = preco), color = "darkgreen") +
  labs(y = "",
       x="",
       title = "Valor unitário (R$/Kg)") + 
  scale_y_continuous(breaks = seq(0, 7.5, 1),
                     labels = paste0("R$", seq(0, 7.5, 1), ",00"),
                     limits = c(0, 7.5)) +
  scale_x_date(date_breaks = '1 year', date_labels = "%Y") +
  theme_bw()
```

</details>

```{r fig.width=10, fig.height=15, echo=FALSE}
library(patchwork)
fig <- qtd / rt / preco
fig + plot_annotation(
  title = 'Produção mensal da Corvina',
  subtitle = 'Período: Jan/2008 - Dez/2019',
  caption = 'Fonte: Propesq',
  theme = theme(plot.title = element_text(vjust = .5, hjust=.5),
                plot.subtitle = element_text(vjust = .5, hjust=.5))
)
```

