---
title: "Séries temporais"
header-includes:
- \usepackage{graphicx}
- \usepackage{fancyhdr}
- \usepackage{amsmath}
- \usepackage{indentfirst}
- \usepackage{booktabs}
- \usepackage{longtable}
- \usepackage{tabularx}
- \usepackage{array}
- \usepackage{multirow}
- \usepackage{enumitem}
- \usepackage{float}
- \usepackage{colortbl}
- \usepackage{pdflscape}
- \usepackage{tabu}
- \usepackage{threeparttable}
- \usepackage{threeparttablex}
- \usepackage[normalem]{ulem}
- \usepackage{makecell}
- \renewcommand{\contentsname}{Índice}
- \numberwithin{equation}{section}
- \usepackage{pdflscape}
- \newcommand{\blandscape}{\begin{landscape}}
- \newcommand{\elandscape}{\end{landscape}}
- \usepackage[absolute]{textpos}
- \usepackage{fancyhdr}
- \usepackage{bm}
output:
  pdf_document:
    toc: true
    toc_depth: 4
    latex_engine: xelatex
    number_sections: true
---

```{r setup, include=FALSE}
knitr::opts_chunk$set(
  echo = TRUE,
  warning = FALSE,
  message = FALSE,
  collapse = TRUE,
  comment = "#>"
)
```

\fancypagestyle{mylandscape}{  %
  \fancyhf{}                   % Clear header/footer
  \fancyfoot{                  % Footer
    \makebox[\textwidth][r]{   % Right
      \rlap{\hspace{\footskip} % Push out of margin by \footskip
        \smash{                % Remove vertical height
          \raisebox{\dimexpr.7\baselineskip+\footskip+.7\textheight}{ % Raise vertically
            \rotatebox{90}{\thepage}}}}}} % Rotate counter-clockwise
  \renewcommand{\headrulewidth}{0pt}      % No header rule
  \renewcommand{\footrulewidth}{0pt}      % No footer rule
}


\par\setlength{\parindent}{1.5em}


# Conceitos-chave

1. Processos estocásticos
2. Processos estacionários
3. Processos puramente aleatórios
4. Processos não estacionários
5. Variáveis integradas
6. Modelos de passeios aleatórios
7. Cointegração
8. Tendência determinísticas e estocásticas
9. Testes de raiz unitária

# Introdução

* Um processo aleatório ou estocástico é uma coleção de variáveis aleatórias ordenadas no tempo.

* Notação:
  + $Y(t)$ para variáveis aleatórias **contínuas**;
  + $Y_t$ para variáveis aleatórias **discretas**.

* Do mesmo modo que utilizamos as amostras de dados para extrair inferências sobre a população, em séries temporais nós utilizamos a **realização** para extrair inferências sobre o processo estocástico subjacente.

* Uma série temporal **\underline{não} estacionária** terá uma *média que varia com o tempo, ou uma variância que varia com o tempo, ou, ainda, ambas.*

* Uma série temporal **estacionária** permite generalizações com base no recorte de tempo escolhido para análise.

* Um processo é **puramente aleatório** se ele tem média zero, variância constante $(\sigma^2)$ e é serialmente não correlacionado.

# Processos estocásticos

## Procesos estocásticos estacionários

*A.K.A: processo estocástico fracamente estacionário, covariância-estacionário, estacionário de segunda orderm, sentido amplo*.

Um processo estocástico será chamado de estacionário se sua média e variância forem constantes ao longo do tempo e o valor da covariância entre os dois períodos de tempo depender apenas da distância, do intervalo ou da defasagem entre os dois períodods e não o tempo real ao qual a covariância é computada.

\begin{align}
  && \text{\textbf{Média:}}       && E(Y_t)   &= \mu && \\
  && \text{\textbf{Variância:}}   && var(Y_t) &= E(Y_t - \mu)^2 = \sigma^2 && \\
  && \text{\textbf{Covariância:}} && \gamma_k &= E[(Y_t - \mu)(Y_{t+k} - \mu)]
\end{align}

 * Com $k=0$ obtemos $\gamma_0$ que é a variância de $Y(=\sigma^2)$.

 * Com $k=1$ obtemos $\gamma_1$ que é a covariância de dois valores adjacentes (vizinhos) de $Y$.

 * Com $k=m$ obtemos $\gamma_m$ que é a covariância de dois valores adjacentes (vizinhos) de $Y$.

As condições acima descrevem um **processo estocástico fracamente estacionário** (a.k.a *covariância-estacionário*, *estacionário de segunda ordem*, *estacionário no sentido amplo*).

Uma série temporal é **estritamente estacionária** se *todos* os momentos de sua distribuição de probabilidade, e não apenas a média e a variância, são invariantes ao longo do tempo. Se um processo estacionário form normal mas fracamente estacionário, ele também é considerado um processo estritamente estacionário por ser completamente especificado pelos seus dois momentos, a mádia e a variância.

*Em resumo, se uma série temporal for estacionária, a média, a variãncia e autocovariância (em variadas defasagens) permanecerão as mesmas não importa em que ponto a mensuremos; isto é, elas serão invariantes no tempo.* Tal série temporal tenderá a retornar para sua média (reversão à média), e flutuações em torno dessa média (variãncia) tem, em geral, uma amplitude constante.

## Processos estocásticos não estacionários

Um processo estocástico não é estacionário se sua *média, variância (ou ambos) variam com o tempo*.

**Modelo de passeio aleatório:** Um bêbado move-se numa distância aleatória $u_t$ no tempo $t$ e, continuando a caminhar indefinidamente, eventualmente se desviará cada vez mais do bar. Um exemplo é o preço das ações. O preço da ação de hoje é igual ao de ontem mais um choque aleatório. Eles não são estacionários.

Dois tipos de passeio aleatório:

1. Passeio aleatório \underline{sem} deslocamento: *termo constante ou intercepto*.
2. Passeio aleatório \underline{com} deslocamento: *termo constante está presente*.
 
### Passeio aleatório sem deslocamento

*Segundo a hipótese da eficiência marginal do capital o preço das ações são essenciamente aleatórios e por conseguinte, não há margem para especulação lucrativa no mercado de ações. Se fosse possível alguma previsibilidade, então todos nós seríamos milionários! kkkk*

Se $u_t$ é um termo de *puramente aleatório* com média zero e variância $\sigma^2$. O valor de $Y$ no tempo $t$ é igual ao seu valor no tempo anterior $(t-1)$ mais um choque aleatório $u_t$:

\begin{align}
  Y_t = Y_{t-1} + u_t
\end{align}

A equação anterior é um modelo **auto regressivo (AR)**, onde $Y$ é regredido no tempo $t$ sobre seu valor defasado em um período. Com base no modelo autorregressivo, podemos desenvolver:

\begin{align}
  Y_1 &= Y_0 + u_1 \\
  Y_2 &= Y_1 + u_2 = Y_0 + u_1 + u_2 \\
  Y_3 &= Y_2 + u_3 = Y_0 + u_1 + u_2 + u_3
\end{align}

Em geral, temos a *persistência de choques aleatórios*, onde $Y_t$ é a soma do $Y_0$ inicial mais a soma dos choques aleatórios. Um choque ocorrido em, digamos $u_2$ não se extingue. É por isso que se diz que o passeio aleatório tem *memória infinita*.

\begin{align}
  Y_t &= Y_0 + \sum{u_t}
\end{align}

A média de $Y$ é, portanto, o seu valor inicial ou de partida. A soma $\sum u_t$ também é conhecida como **tendência estocástica**.
 
\begin{align}
  E(Y_t) &= E(Y_t + Y_0 + \sum{u_t}) = Y_0
\end{align}

Mas, como $t$ aumenta, sua variância aumenta indefinidamente, violando uma condição de estacionariedade. O Modelo de Passeio Aleatório sem deslocamento é um processo estocástico não estacionário.

\begin{align}
  var(Y_t) &= t\sigma^2
\end{align}

**A primeira diferênça de um passeio aleatório é estacionário**. Reescrevendo a equação (1) temos $\Delta$ como o primeiro operador de diferenças. As primeiras diferenças de séries temporais são estacionárias:

\begin{align}
  (Y_t - Y_{t-1}) = \Delta Y_t = u_t
\end{align}

### Passeio aleatório com deslocamento

O passeio aleatório é uma generalização do caso sem deslocamento. Alterando a equação (1) com um **parâmetro de deslocamento** $\delta$ temos:

\begin{align}
  Y_t = \delta + Y_{t-1} + u_t
\end{align}

Onde este parâmetro de deslocamento desloca $Y_t$ para cima ($\delta > 0$) ou para baixo ($\delta < 0$). Isso é demonstrado reescrevendo a equação anterior:

\begin{align}
  Y_t - Y_{t-1} = \Delta Y_t = \delta + u_t
\end{align}

Note que o passeio aleatorio sem deslocamento é apenas um caso particular dessa demonstração, onde o parâmetro de deslocamento é igual a zero. Para o modelo de passeio aleatório com deslocamento demonstramos também a violação de condições de estacionariedade (fraca).

\begin{align}
  E(Y_t) = Y_0 + t \delta \\
  var(Y_t) = t \sigma^2
\end{align}

```{r echo=FALSE, fig.align='center', fig.height=3, fig.width=9}
library(tidyverse)
library(patchwork)

ts_generate <- function(seed = 420) {
  
  set.seed(seed)
  
  ## length of time series
  TT <- 500
  
  ## initialize {y_t} and {u_t}
  yy <- uu <- rnorm(n = TT, mean = 0, sd = 1)
  
  ## compute values 2 thru TT
  for (t in 2:TT) {
      yy[t] <- yy[t - 1] + uu[t]
  }
  
  my_ts <- tibble(Y = ts(yy),
                Time = time(ts(yy)),
                desloc = 2)
  
  return(my_ts)

}

a <- ts_generate() %>%
  ggplot() +
  geom_line(aes(y=Y, x=Time,)) +
  labs(x = expression(Y[t] == Y[t-1] + u[t]),
       y = expression(Y),
       title = "Um passeio aleatório sem deslocamento") +
  geom_hline(yintercept = 0, lty = 2) +
  scale_x_continuous(expand = c(0,0), limits=c(0,502), breaks=seq.int(0,550,50), labels =c("",seq.int(50,550,50))) +
  scale_y_continuous(expand = c(0,0),limits=c(-35,25), breaks=seq.int(-35,25,10), labels =seq.int(-35,25,10) ) +
  theme_bw() +
  theme(plot.title = element_text(hjust = .5, vjust = .5, family="serif", size = 12),
        axis.text.x  = element_text(hjust = .5, family="serif"),
        axis.title.x = element_text(hjust = .5, family="serif"),
        axis.text.y  = element_text(family="serif"),
        axis.title.y = element_text(hjust = .5, family="serif"),
        axis.line = element_line(size = .2),
        #panel.border = element_blank(),
        panel.grid = element_blank())

b <- ts_generate(054) %>%
  ggplot() +
  geom_line(aes(y=Y, x=Time,)) +
  labs(x = expression(Y[t] == 2 + Y[t-1] + u[t]),
       y = expression(Y),
       title = "Um passeio aleatório com deslocamento") +
  geom_hline(yintercept = 0, lty = 2) +
  scale_x_continuous(expand = c(0,0), limits=c(0,502), breaks=seq.int(0,550,50), labels =c("",seq.int(50,550,50))) +
  scale_y_continuous(expand = c(0,0),limits=c(-25,10), breaks=seq.int(-25,10,5), labels =seq.int(-25,10,5) ) +
  theme_bw() +
  theme(plot.title = element_text(hjust = .5, vjust = .5, family="serif", size = 12),
        axis.text.x  = element_text(hjust = .5, family="serif"),
        axis.title.x = element_text(hjust = .5, family="serif"),
        axis.text.y  = element_text(family="serif"),
        axis.title.y = element_text(hjust = .5, family="serif"),
        axis.line = element_line(size = .2),
        #panel.border = element_blank(),
        panel.grid = element_blank())

a | b
```

## Processos estocásticos de raiz unitária

Escrevemos o modelo autorregressivo como:

\begin{align}
  Y_t &= \rho Y_{t-1} + u_t && -1 \leq \rho \leq 1 
\end{align}

* Sabemos que esse é um modelo é \underline{não} estacionário, com variância de $Y_t$ não estacionária.

* Se $\rho = 1$ então o modelo é simplesmente um modelo de passeio aleatório sem deslocamento como descrito anteriormente. $\rho = 1$ é o que é conhecido como **problema de raiz unitária**.

* Se $\lvert \rho \rvert < 1$, é possível demonstrar que a série temporal $Y_t$ é estacionária.

* Se o valor inicial de $Y(=Y_0)$ é zero, $\lvert \rho \rvert < 1$, e $X \sim \mathcal{N}(0,\,\sigma^{2})$. Segue-se que $E(Y_t) = 0$ e $var(Y_t) = \frac{1}{1 - \rho^2}$. Como ambos os termos são constante, então, pela definição de estacionariedade fraca,  $Y_t$ é estacionária.

## Processos estocásticos de tendencia estacionária (TE) e diferença estacionária (DE)

**Tendência:** lenta evolução de longo prazo da série temporal em consideração. A estacionáriedade é relevante para explicar a tendência da série temporal.

Uma série temporal é uma função determinística de tempo, como o tempo, tempo ao quadrado, etc. Caso contrário, se uma série de tempo é previsível, então temos uma tendência chamada de estocástica. Considere a série temporal:

\newcommand{\seriecheia}{Y_t = \beta_1 + \beta_2 t + \beta_3 Y_{t-1} + u_t}

\begin{align}
  \seriecheia \label{serie_cheia}
\end{align}

em que $u_t$ é o termo de ruído puramente aleatório e $t$ é o tempo. A diferênça entre tendências **estocásticas** e **determinísticas** pode ser vista na figura acima. A série estocástica é gerada por um modelo de passeio aleatório com deslocamento: $Y_t = 0,5 + Y_{t-1} + u_{t}$, em que 500 valores de $u_t$ foram gerados de uma distribuição padrão normal e o valor inicial de $Y$ foi estabelecido como $1$. A série chamada determinística é gerada da seguinte maneira: $Y_t = 0,5t + u_t$ em que $u_t$ foi gerado como o acima e $t$ refere-se ao tempo medido cronológicamente.

<!-- # Passeio aleatório Puro: -->

\newcommand{\passeioaleatoriopuro}{Y_t = Y_{t-1} + u_t}
\newcommand{\passeioaleatoriopurodiff}{\Delta Y_t = u_t}

<!-- # Passeio aleatório com delocamento: -->

\newcommand{\passeioaleatoriodesl}{Y_t = \beta_1 + Y_{t-1} + u_t}
\newcommand{\passeioaleatoriodesldiff}{\Delta Y_t = \beta_1 + u_t}

<!-- # Tendência determinística: -->

\newcommand{\tendenciadeterm}{Y_t = \beta_1 + \beta_2 t + u_t}

<!-- # Passeio aleatório com deslocamento e tendência determinística -->

\newcommand{\tendenciadetermdesl}{Y_t = \beta_1 + \beta_2 t + Y_{t-1} + u_t}
\newcommand{\tendenciadetermdesldiff}{\Delta Y_t = \beta_1 + \beta_2t + u_t}

<!-- # Tendência determinística com componente autorregressivo AR(1) estacionário -->

\newcommand{\tendenciadetermAR}{Y_t = \beta_1 + \beta_2 t + \beta_3 Y_{t-1} + u_t}

```{r echo = FALSE, fig.align='center', fig.height=4, fig.width=5}

z <- function(seed) {
set.seed(seed)

TT <- 500
uu <- rnorm(TT, sd = 2)

y_est <- 1
for (t in 2:TT) {
  
  y_est[t] <- 0.5 + y_est[t - 1] + uu[t]
  
}

estocastica <- tibble(
  Y = ts(y_est),
  t = time(ts(y_est)),
  tipo = "Estocástica"
)

y_det <- 0.5*(1:TT) + uu

deterministica <- tibble(
  Y = ts(y_det),
  t = time(ts(y_det)),
  tipo = "Deterministica"
)

  
  p <- ggplot() +
    geom_line(data = estocastica, aes(x = t/10, y = Y/10)) +
    geom_line(data = deterministica, aes(x = t/10, y = Y/10)) +
    geom_hline(yintercept = 0, size = .2) +
    geom_text(aes(x = 10, y = 9, label = "Estocástica"), family = "serif") +
    geom_text(aes(x = 15, y = 5, label = "Deterministica"), family = "serif") +
    labs(x="Tempo", y=NULL, title = "Tendência deterministica versus tendência estocástica", color = NULL) +
    scale_x_continuous(expand = c(0,0), limits = c(0,35)) +
    scale_y_continuous(expand = c(0,0),limits = c(-5,22), breaks = seq.int(-5,20,5))+
  theme_bw() +
  theme(plot.title = element_text(hjust = .5, vjust = .5, family = "serif", size = 12),
        axis.text.x  = element_blank(),
        axis.title.x = element_text(hjust = .5, family = "serif"),
        axis.ticks.x = element_blank(),
        axis.text.y  = element_text(family = "serif"),
        axis.title.y = element_text(hjust = .5, family = "serif"),
        axis.line = element_line(size = .2),
        panel.grid = element_blank(),
        legend.position = c(0.2, 0.8))
    
  return(p)


  
}

z(27)
```


 * No caso da **tendência determinística**, os desvios a partir da linha de tendência são puramente aleatórios e terminam rapidamente; eles não contribuem para o desnvolvimento a longo prazo da série temporal, que é determinada pelo componente tendencial $0,5t$. 

 * Já no caso da **tendência estocástica**, por outro lado, o componente aleatório $u_t$ afeta o curso de longo prazo da série $Y_t$.

 Com o modelo apresentado em \eqref{serie_cheia}, temos as possibilidades:

```{r echo=FALSE}

tabela_resumo <- list(
  id = c(1,2,3,4,5),
  `Classificação` = c(
    "Passeio aleatório puro",
    "Passeio aleatório com deslocamento",
    "Tendencia determinística",
    "Passeio aleatório com deslocamento e tendência determinística",
    "Tendência determinística com componente autorregressivo AR(1) estacionário"
    ),
  `Descrição` = c(
    "Processo estacionário, sem deslocamento, em diferença (PED) com $\\passeioaleatoriopurodiff$",
    "Tendência estocástica com $\\passeioaleatoriodesldiff$",
    "Processo de tendência estacionária (PTE) após remoção de tendência ($E(Y_t) - Y_t$)",
    "$\\tendenciadetermdesldiff$",
    "Estacionário em tendência determinística"
    ),
  Modelo = c(
    "$\\passeioaleatoriopuro$",
    "$\\passeioaleatoriodesl$",
    "$\\tendenciadeterm$",
    "$\\tendenciadetermdesl$",
    "$\\tendenciadetermAR$"
    ),
  `$\\beta_1$` = c("$=0$", "$\\neq 0$", "$\\neq 0$", "$\\neq 0$", "$\\neq 0$"),
  `$\\beta_2$` = c("$=0$", "$=0$"     , "$\\neq 0$", "$\\neq 0$", "$\\neq 0$"),
  `$\\beta_3$` = c("$=1$", "$=0$"     , "$=0$"     , "$=1$"     , "$< 0$")
  ) %>%
  map_dfc(~rep(.x,2)) %>%
  arrange(id)
```

```{r echo=FALSE}
library(kableExtra)
tbl_tex <- tabela_resumo %>%
  mutate(
    `Classificação` = cell_spec(`Classificação`, escape = F, "latex", font_size = 6),
    `Descrição` = cell_spec(`Descrição`, escape = F, "latex", font_size = 6),
    `$\\beta_1$`= cell_spec(`$\\beta_1$`, escape = F, "latex", font_size = 6),
    `$\\beta_2$`= cell_spec(`$\\beta_2$`, escape = F, "latex", font_size = 6),
    `$\\beta_3$`= cell_spec(`$\\beta_3$`, escape = F, "latex", font_size = 6)
         ) %>%
  kable(format = "latex", booktabs = T, escape = F, align = 'ccllccc') %>%
   kable_styling(full_width = F,latex_options = "scale_down" ) %>%
   column_spec(5:7, width = "1.5em") %>%
   column_spec(3, width = "14em") %>%
   column_spec(2, width = "12em", bold = T, ) %>%
   column_spec(1, width = "0.4em")  %>%
   row_spec(0, bold = T, align = 'c') %>%
   collapse_rows(columns = c(1:4), latex_hline = "major", valign = "middle") %>%
   add_header_above(c("Variações no modelo $\\\\seriecheia$" = 7), escape = F)
```


\begin{landscape}

\thispagestyle{mylandscape}

\begin{table}[H]
\centering
\resizebox{\linewidth}{!}{
\begin{tabular}{>{\centering\arraybackslash}p{0.2em}>{\bfseries\centering\arraybackslash}p{10em}>{\raggedright\arraybackslash}p{17em}l>{\centering\arraybackslash}p{1.0em}>{\centering\arraybackslash}p{1.0em}>{\centering\arraybackslash}p{1.0em}}

\toprule

\multicolumn{7}{c}{\multirow{2}{*}{\textbf{Variações no modelo:} $\seriecheia$}} \\ \\
\midrule


\multicolumn{1}{>{\centering\arraybackslash}p{0.2em}}{} & \multicolumn{1}{>{\centering\arraybackslash}p{10em}}{\textbf{Classificação}} & \multicolumn{1}{>{\raggedright\arraybackslash}p{18em}}{\textbf{Descrição}} & \multicolumn{1}{l}{\textbf{Modelo}} & \multicolumn{1}{>{\centering\arraybackslash}p{1.0em}}{\textbf{$\beta_1$}} & \multicolumn{1}{>{\centering\arraybackslash}p{1.0em}}{\textbf{$\beta_2$}} & \multicolumn{1}{>{\centering\arraybackslash}p{1.0em}}{\textbf{$\beta_3$}}\\

\midrule
 &  &  &  &  &  & \\
 &  &  &  &  &  & \\
 &  &  &  &  &  & \\

\multirow{-4}{0.2em}{\centering\arraybackslash 1} & \multirow{-4}{10em}{\centering\arraybackslash \bgroup\fontsize{6}{8}\selectfont Passeio aleatório puro\egroup{}} & \multirow{-4}{18em}{\raggedright\arraybackslash \bgroup\fontsize{6}{8}\selectfont Processo estacionário, sem deslocamento, em diferença (PED) com $(Y_t - Y_{t-1}) = \passeioaleatoriopurodiff$. \egroup{}} & \multirow{-4}{*}{\raggedright\arraybackslash \bgroup\fontsize{6}{8}\selectfont $\passeioaleatoriopuro$ \egroup{}} & \multirow{-4}{1.0em}{\centering\arraybackslash \bgroup\fontsize{6}{8}\selectfont $=0$\egroup{}} & \multirow{-4}{1.0em}{\centering\arraybackslash \bgroup\fontsize{6}{8}\selectfont $=0$\egroup{}} & \multirow{-4}{1.0em}{\centering\arraybackslash \bgroup\fontsize{6}{8}\selectfont $=1$\egroup{}}\\

\cmidrule{1-7}
 &  &  &  &  &  & \\
 &  &  &  &  &  & \\
 &  &  &  &  &  & \\
 
\multirow{-4}{0.2em}{\centering\arraybackslash 2} & \multirow{-4}{10em}{\centering\arraybackslash \bgroup\fontsize{6}{8}\selectfont Passeio aleatório com deslocamento\egroup{}} & \multirow{-4}{18em}{\raggedright\arraybackslash \bgroup\fontsize{6}{8}\selectfont Tendência estocástica com $\passeioaleatoriodesldiff$. $Y_t$ exibirá uma tendência positiva, se $\beta_1 >0$ ou negativa, se $\beta_1 < 0$.\egroup{}} & \multirow{-4}{*}{\raggedright\arraybackslash \bgroup\fontsize{6}{8}\selectfont $\passeioaleatoriodesl$ \egroup{}} & \multirow{-4}{1.0em}{\centering\arraybackslash \bgroup\fontsize{6}{8}\selectfont $\neq 0$\egroup{}} & \multirow{-4}{1.0em}{\centering\arraybackslash \bgroup\fontsize{6}{8}\selectfont $=0$\egroup{}} & \multirow{-4}{1.0em}{\centering\arraybackslash \bgroup\fontsize{6}{8}\selectfont $=0$\egroup{}} \\

\cmidrule{1-7}
 &  &  &  &  &  & \\
 &  &  &  &  &  & \\
 &  &  &  &  &  & \\
 
\multirow{-4}{0.2em}{\centering\arraybackslash 3} & \multirow{-4}{10em}{\centering\arraybackslash \bgroup\fontsize{6}{8}\selectfont Tendencia determinística\egroup{}} & \multirow{-4}{18em}{\raggedright\arraybackslash \bgroup\fontsize{6}{8}\selectfont Processo de tendência estacionária (PTE) após remoção de tendência ($E(Y_t) - Y_t$).  $E(Y_t) = \beta_1 + \beta_2t$ não é constânte, mas a variância é $(= \sigma^2)$. Com $\beta_1$ e $\beta_2$ conhecidos, a média pode ser prevista.\egroup{}} & \multirow{-4}{*}{\raggedright\arraybackslash \bgroup\fontsize{6}{8}\selectfont $\tendenciadeterm$ \egroup{}} & \multirow{-4}{1.0em}{\centering\arraybackslash \bgroup\fontsize{6}{8}\selectfont $\neq 0$\egroup{}} & \multirow{-4}{1.0em}{\centering\arraybackslash \bgroup\fontsize{6}{8}\selectfont $\neq 0$\egroup{}} & \multirow{-4}{1.0em}{\centering\arraybackslash \bgroup\fontsize{6}{8}\selectfont $=0$\egroup{}} \\

\cmidrule{1-7}
 &  &  &  &  &  & \\
 &  &  &  &  &  & \\
 &  &  &  &  &  & \\
 
\multirow{-4}{0.2em}{\centering\arraybackslash 4} & \multirow{-4}{10em}{\centering\arraybackslash \bgroup\fontsize{6}{8}\selectfont Passeio aleatório com deslocamento e tendência determinística\egroup{}} & \multirow{-4}{18em}{\raggedright\arraybackslash \bgroup\fontsize{6}{8}\selectfont Reescrevendo a equação fica demonstrado tanto o deslocamento (em $\beta_1$) e a tendência determinística (em $\beta_2 t$): $\tendenciadetermdesldiff$ \egroup{}} & \multirow{-4}{*}{\raggedright\arraybackslash \bgroup\fontsize{6}{8}\selectfont $\tendenciadetermdesl$ \egroup{}} & \multirow{-4}{1.0em}{\centering\arraybackslash \bgroup\fontsize{6}{8}\selectfont $\neq 0$\egroup{}} & \multirow{-4}{1.0em}{\centering\arraybackslash \bgroup\fontsize{6}{8}\selectfont $\neq 0$\egroup{}} & \multirow{-4}{1.0em}{\centering\arraybackslash \bgroup\fontsize{6}{8}\selectfont $=1$\egroup{}} \\

\cmidrule{1-7}
 &  &  &  &  &  & \\
 &  &  &  &  &  & \\
 &  &  &  &  &  & \\
 
\multirow{-4}{0.2em}{\centering\arraybackslash 5} & \multirow{-4}{10em}{\centering\arraybackslash \bgroup\fontsize{6}{8}\selectfont Tendência determinística com componente autorregressivo AR(1) estacionário\egroup{}} & \multirow{-4}{18em}{\raggedright\arraybackslash \bgroup\fontsize{6}{8}\selectfont Estacionário em torno de uma tendência determinística \egroup{}} & \multirow{-4}{*}{\raggedright\arraybackslash \bgroup\fontsize{6}{8}\selectfont $\tendenciadetermAR$ \egroup{}} & \multirow{-4}{1.0em}{\centering\arraybackslash \bgroup\fontsize{6}{8}\selectfont $\neq 0$\egroup{}} & \multirow{-4}{1.0em}{\centering\arraybackslash \bgroup\fontsize{6}{8}\selectfont $\neq 0$\egroup{}} & \multirow{-4}{1.0em}{\centering\arraybackslash \bgroup\fontsize{6}{8}\selectfont $< 0$\egroup{}} \\

\bottomrule
\end{tabular}}
\end{table}

\end{landscape}


## Processos estocásticos integrados:

Anteriormente vimos casos em que a estacionáriedade da série temporal é obtida já na primeira diferença. Quando isso ocorre, dizemos que trata-se de um processo **integrado de ordem 1**, ou $\mathcal{I(1)}$. Mas nem sempre é assim, para algumas séries temporais, a estacionariedade é obtida na segunda, terceita ou $d$-ésima ordem.

Por exemplo, se $Y_t$ é um processo integrado de ordem 2, $\mathcal{I}(2)$, então ela será estácionária na segunda diferença:

\begin{align}
  && \Delta \Delta Y_t &= \Delta Y_t - \Delta Y_{t-1} && \\
  &&                   &= Y_t - 2Y_{t-1} + Y_{t-2}    &&
\end{align}

Em geral, se uma série temporal (não estacionária) precisa ser diferenciada $d$ vezes para se tornar estacionária, denominamos essa série temporal **integrada de ordem $d$**. Uma série temporal $Y_t$ integrada de orfem $d$ denota-se como $Y_{(d)} \sim \mathcal{I_{(d)}}$.

Se uma série temporal $Y_t$ é estacionária dede o início (não requer diferenciação), então ela é integrada de ordem zero, denotada por $Y_t \sim \mathcal{I(0)}$.

### Propriedade das séries integradas

Seja $X_t$, $Y_t$ e $Z_t$ três séries temporais:

  1. Se $X_t \sim \mathcal{I(0)}$ e $Y_t \sim \mathcal{I(1)}$, então $Z_t = (X_t + Y_t) = \mathcal{I(1)}$;
  2. Se $X_t \sim \mathcal{I(d)}$, então $Z_t = (a + b X_t) = \mathcal{I(d)}$, em que $a$ e $b$ são constantes;
  3. Se $X_t \sim \mathcal{I(d_1)}$ e $Y_t \sim \mathcal{I(d_2)}$, então $Z_t = (aX_t + bY_t) \sim \mathcal{I(d_2)}$, em que $d_1 < d_2$;
  4. Se $X_t \sim \mathcal{I(d)}$ e $Y_t \sim \mathcal{I(d)}$, então $Z_t = (aX_t + bY_t) \sim \mathcal{I(d_{*})}$, onde $d_{*}$ normalmente é igual a $d$, mas em alguns casos, $d_{*} < d$.
  
## O fenômeno da regressão espúria

Considere os dois modelos de passeio aleatório a seguir:

\begin{align}
  && Y_t &= Y_{t-1} + u_t && \\
  && X_t &= X_{t-1} + v_t &&
\end{align}

Onde $u \sim \mathcal{N(0,1)}$ e $v \sim \mathcal{N(0,1)}$e os valores iniciais de $X$ e $Y$ são zero, $u$ e $v$ são serialmente não correlacionados, bem como mutuamente não correlacionados. Uma vez que $Y_t$ e $X_t$ são não correlacionados e estacionários de ordem ' ($\mathcal{I(1)}$), o $R^2$ de uma regressão de $Y_t$ em relação a $X_t$ deveria tender a zero, o que não ocorre:


```{r echo=FALSE}
TT <- 500

u <- rnorm(TT)
v <- rnorm(TT)

y <- 0
x <- 0

for (t in 2:TT) {
  
  x[t] <- x[t - 1] + u[t]
  y[t] <- y[t - 1] + v[t]
  
}

reg <- lm(y ~ x)
dwats <- car::durbinWatsonTest(reg)

reg$d <- dwats$dw
reg2 <- summary(reg)
reg2$d <- dwats$dw

tb_reg <- coef(reg2)[,1:3] %>%
  as_tibble() %>%
  bind_rows(., tibble(Estimate = reg2$r.squared, `Std. Error` = NA, `t value` = NA)) %>%
  bind_rows(., tibble(Estimate = reg2$d, `Std. Error` = NA, `t value` = NA)) %>%
  mutate(Variable = c("Intercept", "$X$", "$R^2$", "$d$")) %>%
  select(Variable, everything()) %>%
  kable(format = "latex", booktabs = T, escape = F, align = 'lrrr', digits = 3) %>%
  kable_styling(full_width = F)  %>%
  collapse_rows(columns = c(2:4), latex_hline = "major", valign = "middle") 

```

\begin{table}[H]
\centering
\begin{tabular}{lrrr}
\toprule
Variable & Estimate & Std. Error & t value\\
\midrule
Intercept & 18.534 & 0.486 & 38.127\\
$X$ & 0.218 & 0.022 & 9.871\\
\cmidrule{1-4}
\multicolumn{4}{c}{$R^2 = 0.164$ \hspace{1.2cm} $d = 0.026$} \\
\bottomrule
\end{tabular}
\end{table}

O resultado é um $X$ com significância estatística e $R^2$ diferente d zero. Essa é a característica principal do **fenômeno de regressão espúria ou sem sentido**. Podemos adotar a regra de bolso: *uma $R^2$ é uma boa regra de bolso para suspeitar que a regressão estimada seja espúria*.